【裁判字號】    96,上更(一),484
【裁判日期】    970320
【裁判案由】    偽造有價證券等
【裁判全文】
臺灣高等法院臺南分院刑事判決       96年度上更(一)字第484號
上  訴  人  臺灣雲林地方法院檢察署檢察官
被      告  乙○○
指定辯護人  本院公設辯護人丁○○
上列上訴人因被告偽造有價證券等案件，不服臺灣雲林地方法院
九十三年度訴字第二九號中華民國九十三年十一月十六日第一審
判決（起訴案號：臺灣雲林地方法院檢察署九十一年偵字第二四
三六號、九十二年偵字第三四號），提起上訴，判決後，經最高
法院發回更審，本院判決如下：
    主  文
原判決關於乙○○部分撤銷。
乙○○連續意圖供行使之用而偽造有價證券，處有期徒刑年陸
月。附表一編號一至六所示支票陸張、附表二本票貳張（關於偽
造丙○○發票部分），均沒收之。
    事  實
一、乙○○於民國（下同）八十七年三月二十日，為向甲○○借
    款，竟基於意圖供行使之用，而偽造有價證券概括犯意，在
    雲林縣斗六市○○里○○路一六二號其父親丙○○住處，盜
    取父親丙○○所有，付款人為斗六市農會信用部，如附表一
    編號一至五所示支票五張（公訴人誤載部分應更正；且竊盜
    部分，未據告訴）及其父親印章一枚，各該支票分別獨立完
    成發票行為，而偽造有價證券，並於八十七年四月一日，持
    以償還甲○○新台幣（下同）四百萬元（所簽支票因涉高利
    率，故與票面額不合），同時應甲○○要求，再簽發附表二
    編號一所示本票，亦未經其父丙○○同意，冒用丙○○名義
    為共同發票人，簽發面額六八五萬元，到期日為八十七年五
    月十九日本票一張作為擔保票據，交甲○○作債務擔保。
二、嗣乙○○應甲○○要求須提供不動產供作債權擔保，乙○○
    竟另基於偽造文書犯意，持其於八十七年三月二十日所竊得
    其父丙○○印鑑章，蓋用印文一枚，偽造委任書一張，並以
    丙○○為申請人，填寫印鑑登記證明申請書一紙，向雲林縣
    斗六市戶政事務所申請印鑑證明一紙。再持該印鑑證明及雲
    林縣斗六市○○○○段一一一五地號土地權狀，而以丙○○
    名義偽造簽發附表一編號六所示支票一張（發票日：八十七
    年八月十九日、面額二百萬元，上開土地權狀及二百萬元支
    票各一張，均係乙○○於八十七年五月間，在上開丙○○住
    處所竊取，竊盜部分未據告訴），並自為代理人於八十七年
    五月十日，與甲○○，以不知情林淑女訂定抵押權設定契約
    書，並於該抵押權設定契約書，蓋用丙○○印文七枚及填寫
    土地（建物）登記申請書蓋用丙○○印文四枚暨於附件身分
    證影本上蓋用丙○○印文二枚（以上印文，如附表三所示）
    ，以證明影本與正本相符，並於八十七年五月十五日，持該
    等文件，向雲林縣斗六地政事務所行使之，將該土地設定抵
    押權給予林淑女，而另借得二百萬元，足以生損害於雲林縣
    斗六地政事務所對地籍管理正確性及丙○○。
三、乙○○同時應甲○○要求，承上開偽造有價證券犯意，同時
    蓋用丙○○印章為共同發票人，而簽發附表二編號二所示本
    票一張（面額二百萬元），並行使持交甲○○為債權擔保。
四、案經被害人丙○○告訴及臺灣雲林地方法院檢察署檢察官偵
    查起訴。
    理  由
甲、證據能力部分：
    按刑事訴訟法第一百五十八條之三規定：「證人、鑑定人依
    法應具結而未具結者，其證言或鑑定意見，不得作為證據。
    」所謂「依法應具結而未具結者」，係指檢察官或法官依刑
    事訴訟法第一百七十五條規定，以證人身分傳喚被告以外之
    人（證人、告發人、告訴人、被害人、共犯或共同被告）到
    庭作證，或雖非以證人身分傳喚到庭，而於訊問調查過程中
    ，轉換為證人身分為調查時，此時渠等供述身分為證人，則
    檢察官、法官自應依本法第一百八十六條有關具結規定，命
    證人供前或供後具結，其陳述始符合第一百五十八條之三規
    定，而有證據能力。若檢察官或法官非以證人身分傳喚而以
    告發人、告訴人、被害人或共犯、共同被告身分傳喚到庭為
    訊問時，其身分既非證人，即與「依法應具結」要件不合，
    縱未命其具結，純屬檢察官或法官調查證據職權適法行使，
    當無違法可言（九十六年台上三五二七號判決參照）。本件
    告訴人丙○○於偵查中，在檢察官面前，以告訴人身分所陳
    述，固屬被告以外之人於審判外陳述。然告訴丙○○於上訴
    審業已改列為證人具結陳述在卷（詳上訴卷一四一頁），則
    本院即非不得就渠於偵查中所為陳述及渠於審判中以證人身
    分所為陳述，與其他案內證據資料合併斟酌，本於經驗法則
    及論理法則，作合理比較而為取捨判斷，此為實質證據價值
    自由判斷問題（九十六台上一六七七、三五二七號判決參照
    ）。是本件告訴人丙○○於偵查中以告訴人身分所為陳述，
    自有證據能力。
乙、實體部分：
一、訊據被告乙○○對上揭事實，坦承不諱，並於檢察官偵查中
    及原審法院斗六簡易庭九十年度六簡字第一四七號民事案件
    審理時在法官面前供述甚詳，核與告訴人丙○○於本院審理
    時結證情節相符，並有土地建物改良物抵押權設定契約書影
    本、土地登記謄本、偽造丙○○委託乙○○請領印鑑證明書
    及委託書、雲林縣斗六地政事務所八十七年五月十四日斗地
    普字第０７４８２號土地登記申請書在卷可稽及本院依職權
    向臺灣雲林地方法院調借九十年六簡字第一四七號、九十一
    年簡上字第一一六號民事卷宗可佐。而本件附表一所示支票
    ，均係被告於竊取後，本於連續犯概括犯意，各別獨立完成
    支票發票行為；另本件告訴人丙○○所有土地權狀及附表一
    編號六支票，則係被告於八十七年五月間，在告訴人丙○○
    住處房間所竊取，亦均據被告於本院此次更一審供明在卷。
二、雖被告辯護人為被告辯稱：被告就傢俱店係由何人經營、如
    何竊得告訴人印章、支票而偽造支票及本票及告訴人有無授
    權其可簽發貨款支票等問題，前後供述不一，且丙○○於審
    理中證述與先前陳述亦前後矛盾，況銀行於存款不足時均會
    通知存戶，丙○○對於本件借貸案應均知情，實難據此認定
    被告涉有起訴書所指犯行云云。惟查：
  (一)上揭事實，已據被告於上訴審供承在卷，並據被告於偵查中
    供稱：在八十七年間，我有偷開我父親五張支票，而本票是
    我開給甲○○，她叫我在票面簽我父親名字，她才要收，是
    我自己偷拿我父親身分證、印章及所有權狀給林女去辦理設
    定，她沒教唆我；我有偽造本票；二張本票均只有我交給甲○○，丙○○沒有去；二張本票是因為我沒有財產，甲○○
    對我說一定要寫我父親名字才肯收，我父親對這二張本票並
    不知情，若他當時在場，就由他簽名就好了，無須我代為簽
    名等語（詳偵查卷(一)三二、六四、七五至七六頁）。另被告
    並於原審簡易庭供稱：八十七年五月十九日到期二張本票上
    丙○○印章和簽名均是我寫的；我父親印章及支票，均放在
    他放衣服的抽屜；我爸當時不在家，我趁著開貨款機會偷開
    等語（詳六簡卷二０、九八頁）。又被告於臺灣雲林地方法
    院普通庭供稱：系爭本票簽發時，上面文字及印章，均是我
    自己所蓋，我並沒得到我父親丙○○同意；印章是我在簽發
    七張支票給甲○○時，我跟我父親偷拿的，甲○○要求我要
    簽發系爭本票以為擔保；印章是我弟弟在開貨款時，我在我
    弟弟辦公室拿出來的，我弟弟不知情等語（詳上開簡上卷五
    七、五九頁）。且被告於原審供稱：承認檢察官起訴犯罪事
    實；土地抵押權設定契約書上丙○○印章是我蓋的；簽系爭
    本票是甲○○叫我用我父親名字，另支付傢俱貨款父親有同
    意我簽支票；四百萬這支票沒經過我父親同意；印章一般都
    放在我父親那裡，有固定時間，我可開貨款，在開貨款支票
    時，我偷蓋上去的，支票五十萬元（票號0000-000）是我爸
    爸叫我弟弟開給甲○○的；這些支票是我要跟她借錢開的，
    而二張本票是作擔保用；本票與扺押權的部分均是擔保同一
    筆債權；我開那麼多票我父親皆不知情；我是在開貨款時蓋
    印章的，因有固定日期開貨款，我順手開出，我父親沒有授
    權我開，只有授權給我弟等語（詳原審卷第二一至二三、一
    一六至一一八、一八０至一八一頁）。是被告已坦承票據係
    其簽發，且未經其父同意授權，甚為明確。
  (二)證人即告訴人丙○○於原審證稱：傢俱店經營係由張隆順負
    責，乙○○只是去那裡幫忙，有時候會去幫忙送貨，我沒授
    權乙○○簽發支票或本票，我也沒將我不動產資料拿給乙○○去設定抵押權，這些事我均不知道；支付貨款都是張隆順
    在處理，開貨款的支票是張隆順開好後拿給我看，我再蓋印
    章；印章、支票我都沒有交給乙○○，由我保管，印章我放
    在家裡，後來不見，拿去給甲○○借二胎，乙○○用我名義
    開的支票包括貨款，都沒有經過我同意；我以種田為業，因
    為向我姪女頂讓一家傢俱行，我才去申請支票，我平常不需
    用到支票、本票；印章、支票都由我保管，放在斗六保庄家
    中，藏在抽屜裡，如果要開支票支付貨款，他們跟我說，我
    再拿支票、印章過去斗南的傢俱行，張隆順開貨款時我都會
    在場，但其他的我就不在場等語。證人丙○○於上訴審經法
    官向丙○○曉諭被告所犯應處重刑之罪，而被告為告訴人兒
    子，且其本票債務已經民事庭判決因清償而債權不存在，但
    證人丙○○其仍堅稱，系爭支票及本票，均係被告所偽造。
    是證人鐘雄所指訴，應非避債而虛構誣陷。
  (三)被告乙○○於八十七年三月廿日盜用丙○○印章，偽造委託
    書，自行代理丙○○向雲林縣斗六市戶政事務所，申請印鑑
    證明，及其於八十七年五月十四日，持丙○○印章及身分證
    影本，並自行代理與林淑女向雲林縣斗六地政事務所申請設
    定擔保權利總金額新臺幣二百二十萬元抵押權登記等情，有
    本院依職權向雲林縣斗六市戶政事務所調取丙○○申請印鑑
    證明及委託書及向雲林縣斗六地政事務所調取丙○○土地建
    物登記申請書在卷可稽。且被告乙○○於偵查中供稱：我是
    偷我父親印章、身分證正本及所有權狀，交給甲○○辦理設
    定等語甚明。雖證人丙○○於九十年間，對被告乙○○提出
    告訴指稱，被告乙○○於八十七年五月間，在雲林縣斗六市
    ○○路一一八之五號住處，竊取其所有坐落於雲林縣斗六市
    ○○○○段一一一五地號土地所有權狀，持向甲○○借貸二
    百萬元等語。嗣於該案審理中又撤回告訴，經原審以九十年
    易字第三二三號為不受理判決，但此係因親屬間竊盜罪為告
    訴乃論罪之法律效果，應不影響本案犯罪事實認定。
  (四)證人丙○○於原審證稱：本件五張支票均非我所簽，我也沒
    有授權等語。但於辯護人提示其在本院民事庭陳述，證人丙○○則改稱：我向銀行借錢還給甲○○，因不夠五十萬元，
    我再叫張隆順簽發發票日為八十七年七月十八日、金額五十
    萬元的支票一張給甲○○等語。經查此部分情節，係案發後
    證人丙○○與張隆順共同為乙○○處理債務時所為，核與被
    告乙○○於九十二年十一月廿七日在偵查中及上訴審供稱：
    票號FA0000-000號、面額五十萬元支票，是我弟弟張隆順簽
    發，這張有經過我父親同意，是張隆順交給甲○○等語相符
    。是本件票號FA0000-000號、面額五十萬元支票，係丙○○
    授權張隆順簽發，非被告乙○○偽造，應堪認定。然此部分
    事證，既係被告竊盜及偽造有價證券案爆發後，丙○○、張
    隆順為解決問題處理方案，自不影響被告犯罪事實認定。另
    證人丙○○對其告訴乙○○竊盜，嗣又撤銷告訴；對本票裁
    定准予強制執行案未聲明異議等情，因涉父子親情，雖與常
    情不合，但亦不得因而推翻被告自白、告訴人指訴及公務機
    關現有證據基本事實。綜上，被告乙○○自白部分核與事實
    相符。是被告偽造有價證券等犯行，事證明確，均堪認定。
  (五)至證人黃逢春、張隆順，於本件雖均為有利於被告證述。然
    ，證人黃逢春係被告甲○○配偶，證人張隆順係丙○○兒子
    、被告乙○○胞弟，渠等於原審所為證詞，依本院調查所得
    結果，核與上開事實，核屬偏頗之言，自難遽採證人黃逢春
    、張隆順二人證言，而為有利於被告認定，併此敘明。
三、關於刑法修正部分：
  (一)牽連犯部分：
    新刑法於九十五年七月一日施行後，業已刪除第五十五條關
    於牽連犯規定，此項刪除雖非屬犯罪構成要件之變更，但顯
    已影響行為人刑罰之法律效果，自屬法律有變更，比較新舊
    法適用後結果，修正後規定未較有利於被告，依刑法第二條
    第一項前段規定，自應適用行為時之法律即舊法，論以牽連
    犯，較有利於被告。
  (二)連續犯部分：
    又刑法第五十六條連續犯規定，亦於九十四年一月七日修正
    刪除，並於九十五年七月一日施行。是於新刑法修正施行後
    ，被告數犯罪行為，即須分論併罰。此項刪除雖非犯罪構成
    要件之變更，但顯已影響行為人刑罰之法律效果，自屬法律
    有變更，依新刑法第二條第一項規定，比較新舊法結果，應
    適用被告行為時之法律即舊法，對被告論以連續犯一罪，較
    為有利於被告。
四、查被告乙○○意圖供行使之用，偽造附表一編號一至六所示
    丙○○為發票人之支票六張，附表編號一、二所示與丙○○
    共同為發票人之本票二張，並於附表三所示文書上蓋用丙○○印文，偽造附表三所示私文書，持向公務機關使公務員將
    此不實事實登載於職務所掌管文書。核被告所為，係犯刑法
    第二百零一條第一項偽造有價證券罪、刑法第二百十條、第
    二百十六條行使偽造私文書罪、刑法第二百十四條使公務員
    登載不實文書罪。被告乙○○蓋用「丙○○」印文，係偽造
    私文書階段行為，又其偽造私文書後持以行使，其偽造低度
    行為，應為行使高度行為所吸收，均不另論。又被告於偽造
    有價證券後持以行使，其行使偽造有價證券低度行為，為偽
    造高度行為所吸收，不另論罪。又被告先後多次偽造支票及
    本票暨行使偽造私文書，使公務員登載不實犯行，時間緊接
    ，且所犯構成要件相同罪名，顯係基於概括犯意反覆為之，
    為連續犯，應依修正前刑法第五十六條規定，分別論以一罪
    ，並加重其刑。被告所犯連續行使偽造私文書罪、連續使公
    務員登載不實罪與連續偽造有價證券罪間，有方法結果關係
    ，為牽連犯，應依修正前刑法第五十五條規定，從一重罪以
    刑法第二百零一條第一項偽造有價證券罪處斷。
五、原判決關於被告乙○○部分，以被告乙○○所為簽發支票及
    本票，均已經得其父丙○○授權，因予被告無罪諭知，依上
    所述，顯有未洽。檢察官上訴意旨，指摘及此，為有理由，
    自應由本院將原審關於被告乙○○部分撤銷改判。爰審酌被
    告有違反動產擔保交易法經判處拘役二十日素行、其因借款
    而竊取其父印章及支票（竊盜部分為告訴乃論之罪，未據被
    害人告訴）之犯罪動機、目的、手段尚稱平和及犯後坦承認
    罪，態度良好等一切情狀，對被告量處有期徒刑三年六月，
    以資懲儆。
六、末查附表一編號一至六部分支票及附表二所示本票關於丙○○為發票人共同發票部分，均係被告乙○○所偽造，應依刑
    法第二百零五條規定，不問屬於犯人與否，宣告沒收之。至
    於附表三所示「丙○○」印文十五枚，雖係被告所盜蓋。然
    盜用印章，乃無使用權人，擅自以他人真正之印章持以蓋用
    ，並當然產生該真正印章之印文，只論以盜用印章罪，倘盜
    用印章所產生之印文，係屬偽造私文書行為之一部，則不另
    構成盜用印章罪，此與偽造印文罪犯罪態樣顯然有別，該盜
    用印章所生印文，並非偽造印文，自毋庸依刑法第二百十九
    條規定宣告沒收。本件告訴人丙○○印章遭盜用，則該印文
    自屬真正，即不得依刑法第二百十九條沒收。是附表三所示
    「丙○○」盜用印文十五枚，依法不予沒收，併此敘明。
據上論斷，應依刑事訴訟法三百六十九條第一項前段、第三百六
十四條、第二百九十九條第一項前段，刑法第二條第一項、第五
十六條（修正前）、第五十五條（修正前）、第二百零一條第一
項、第二百十六條、第二百十條、第二百十四條、第二百零五條
，罰金罰鍰提高標準條例第一條前段，判決如主文。
本案經檢察官郭珍妮到庭執行職務。
中    華    民    國    97    年     3    月    20    日
                  刑事第六庭    審判長法  官  蔡崇義
                                      法  官  杭起鶴
                                      法  官  董武全
以上正本證明與原本無異。
如不服本判決，應於收受本判決後十日內向本院提出上訴書狀。
其未敘述上訴理由者並得於提起上訴後十日內向本院補提理由書
狀（均須按他造當事人之人數附繕本）「切勿逕送上級法院」。
                                      書記官  許美惠
中    華    民    國    97    年     3    月    20    日
附錄法條：
刑法第二百零一條第一項：
意圖供行使之用，而偽造、變造公債票、公司股票或其他有價證
券者，處三年以上十年以下有期徒刑，得併科三千元以下罰金。
刑法第二百十條第一項：
偽造、變造私文書，足以生損害於公眾或他人者，處五年以下有
期徒刑。
刑法第二百十四條：
明知為不實之事項，而使公務員登載於職務上所掌之公文書，足
以生損害於公眾或他人者，處三年以下有期徒刑、拘役或五百元
以下罰金。
刑法第二百十六條：
行使第二百十條至第二百十五條之文書者，依偽造、變造文書或
登載不實事項或使登載不實事項之規定處斷。
附表一：支票
┌──┬───┬────────┬─────┬───┐
│編號│發票日│  票面金額      │票據號碼  │備註  │
│    │      │ （新臺幣）     │          │      │
├──┼───┼────────┼─────┼───┤
│一  │5.│四○○萬元      │FA0000000 │      │
├──┼───┼────────┼─────┼───┤
│二  │6.15.│  六二萬五千元  │FA0000000 │      │
├──┼───┼────────┼─────┼───┤
│三  │8.16.│  四○萬元      │FA0000000 │      │
├──┼───┼────────┼─────┼───┤
│四  │11.1.│  二○萬元      │FA0000000 │      │
├──┼───┼────────┼─────┼───┤
│五  │6.│  五○萬元      │FA0000000 │      │
├──┼───┼────────┼─────┼───┤
│六  │8.19.│二○○萬元      │FA0000000 │      │
├──┼───┼────────┼─────┼───┤
│七  │7.18.│  五○萬元      │FA0000000 │      │
└──┴───┴────────┴─────┴───┘
附表二：本票
┌──┬───┬──────┬────┬──────┐
│編號│發票日│  票面金額  │到期日  │票據號碼    │
│    │      │ （新臺幣） │        │            │
├──┼───┼──────┼────┼──────┤
│一  │4.1.│六八五萬元  │5.19.  │017094      │
├──┼───┼──────┼────┼──────┤
│二  │4.15.│二○○萬元  │5.19.  │486883      │
└──┴───┴──────┴────┴──────┘
附表三：盜用印文
┌──┬─────────┬────────┬──┬──┐
│編號│文  書  名  稱    │持有機關        │數量│備註│
├──┼─────────┼────────┼──┼──┤
│一  │委任書            │斗六市戶政事務所│一枚│    │
├──┼─────────┼────────┼──┼──┤
│二  │印鑑登記證明申請書│斗六市戶政事務所│一枚│    │
├──┼─────────┼────────┼──┼──┤
│三  │抵押權契約書      │斗六地政事務所  │七枚│    │
├──┼─────────┼────────┼──┼──┤
│四  │抵押權申請書      │斗六地政事務所  │四枚│    │
├──┼─────────┼────────┼──┼──┤
│五  │身分證影本        │斗六地政事務所  │二枚│    │
└──┴─────────┴────────┴──┴──┘


司法院資訊處製作；財團法人民間司法改革基金會備份。
